臺灣苗栗地方法院民事小額判決　　　　　　　　　　93年度苗小字第665號
　　原　　　告　甲○○
　　被　　　告
　　　　　　　　劉霖福（台中監獄苗栗分監忠舍科員）
　　兼上一被告
　　訴訟代理人　陳建輝（台中監獄苗栗分監忠舍主管）
　　　　　　　　郭慶康（台中監獄苗栗分監戒護科長）
　　　　　　　　劉威灝（台中監獄苗栗分監輔導科輔導員）
　　兼上一被告
　　訴訟代理人　戴乃昌（台中監獄苗栗分監輔導科科長）
　　　　　　　　吳承鴻（台中監獄苗栗分監監長）
　　　　　　　　陳佞如（苗栗地檢署檢察官）
　　　　　　　　蕭連森（苗栗地檢署主任檢察官）
　　　　　　　　江惠民（苗栗地檢署檢察長）
　　　　　　　　吳國愛（台灣高檢署檢察長）
　　　　　　　　黃徵男（法務部矯正司司長）
　　　　　　　　陳定南（法務部部長）
　　　　　　　　游錫（行政院院長）
　　兼上三被告
　　訴訟代理人　吳戴威（法務部矯正司視察）
　　　　　　　　陳水扁（總統）
當事人間請求損害賠償事件，本院判決如下：
    主    文
原告之訴及假執行之聲請均駁回。
訴訟費用由原告負擔。
　　事實及理由
一、原告主張：其於民國92年5 月7 日因案入臺灣苗栗看守所（
    以下簡稱苗栗分監）服刑8 個月，於服刑中，苗栗分監之主
    管，均未依監獄行刑法第41條第1 項之規定給予原告「教育
    每日2 小時」，且屢經原告向苗栗分監主管即被告劉威灝、
    戴乃昌要求，但獄方總以人手及設施不足，拒絕依規定施教
    ，致原告失去此項受教權。另依同法第45條第1 項之規定「
    對於受刑人，應斟酌保健上之必要，給予飲食、物品，並供
    用衣被及其他器具」，苗栗分監雖有給予原告保健上的飲食
    無缺，惟對原告保健上的物品，卻不給予，均由原告自費購
    買，經原告向獄方要求依法給予全監受刑人的保健上的物品
    ，但獄方主管即被告陳建輝、被告劉霖福、被告郭慶康、被
    告吳承鴻等亦以經費不足而置之不理，此行為均以觸犯原告
    身為受刑人之法定權益致使原告受有財產上損害。原告並於
    92 年9月5 日在獄中寄出申訴書予臺灣苗栗地方法院檢察署
    （以下簡稱苗檢）予執行檢察官即被告陳佞如及檢察長即被
    告江惠民，及同年月26日該署主任檢察官即被告蕭連森到苗
    栗分監接受原告的陳訴，然均未獲回覆，嗣原告在於92年12
    月5 日在獄中寄出正本給被告陳水扁總統、游錫行政院長
    、被告陳定南法務部長、及苗檢陳佞如申訴苗栗分監如何違
    法的申訴書，惟均未獲應有回應致使原告受有精神上損害。
    又被告吳國愛身為臺灣高等法院檢察署檢察長，預扣苗栗分
    監20％的預算，致苗栗分監經費不足，無法給予原告保健上
    的物品，應與被告吳國愛預扣經費有關，爰依民法第186 條
    第1 項及同法第195 條第1 項之規定，依侵權行為法律關係
    ，請求被告等對原告為財產及精神上之損害賠償等語。並聲
    明：
    （一）被告等應連帶賠償原告新台幣（下同）99000 元及自
    訴狀繕本送達翌日起至清償日止按年利率百分之5 計算之利
    息；（二）願供擔保，請准宣告假執行。
二、被告吳國愛則以苗栗分監九十二年度預算數為00000000元，
    決算數為00000000元，賸餘繳庫數為241284元，其中繳庫數
    4176元係人事費節餘，4679元係退休人員獎補助費賸餘，
    232429元係收容人給養賸餘（因實際收容人數較預計數少）
    ，業務費執行率百分之百，歲出賸餘數佔預算數僅百分之
    0.92，法務部透過臺灣高等法院檢察署核撥臺灣苗栗看守所
    92年度業務費00000000元，全數支用完畢，並無預先扣起，
    繳回20％之情事。93年度該所之經費亦無預知扣起之情事，
    原告主張被告預扣該所百分之20之經費致損害其權益，顯與
    事實不符，毫不足取。被告既無對原告有何侵害行為，原告
    依前揭法條訴請被告連帶賠償損害及精神慰藉金顯無理由，
    請逕行依法判決駁回等語資為抗辯。並聲明（一）原告之訴
    及假執行之聲請均駁回；（二）如受不利判決，願無擔保請
    准免為假執行之宣告。
三、被告陳建輝劉霖福、郭慶康、劉威灝、戴乃昌、吳承鴻則以
    ：（一）程序方面：依國家賠償法第10條第1 項及第11條第
    1 項前段之規定，原告起訴應先依國家賠償法，以書面向賠
    償義務機關請求協議，經賠償機關拒絕賠償或自提出請求之
    日起逾30日不開始協議，或自開始協議之日起逾60日協議不
    成立後，提起民事訴訟請求賠償，卻逕以公務員為被告提起
    損害賠償訴訟，其起訴之程序，應違反民事訴訟法第249 條
    第1項第6款之規定，爰請鈞院裁定駁回其起訴。
    （二）實體方面：1 、關於違反監獄行刑法第41條規定部分
          ：原告為未參加作業之受刑人，依規定不予編班施教
          ，本所輔導科雖僅編制導師一名，仍施予原告多次個
          別輔導及該場舍主管陳建輝，均依作息表按時提帶原
          告至戶外運動之方式，適時予以個別談話輔導；並針
          對其每日作息行狀依法管理考核、紀錄其考核行狀，
          以達教化之目的。又原告在所期間有實施個別談話、
          文康活動、進行衛生保健、提供書籍閱讀、輔導其接
          見、發送書信及訴訟之進行等，均在每日生活作息中
          進行，遠超2 小時之教誨教育。2 、關於違反監獄行
          刑法第45條規定部分：依原告所述之監獄行刑法第45
          條之規定：「對於受刑人應斟酌保健上之必要，給予
          飲食、物品並供用衣被及其他必需器具。另依監獄行
          刑法施行細則第65條第2 款所述：「在處遇上有必要
          者，經監獄許可，受刑人得使用自備衣被」。又依該
          法施行細則第66條之規定：「供用其他必需器具」。
          綜觀各條例並未列有原告所指稱供個人使用之毛巾、
          牙刷、衛生紙等消秏性物品。原告引據李清泉教授著
          作之監所法規註釋，顯係對法令認知有所誤解；依原
          告所提其為了保健而在監之花費，根據原告在監期間
          之消費購物狀況統計，其監期間共花用2137 8元，平
          均每月2672；但購買日常用品（含毛巾、衛生紙、牙
          膏等）金額合計僅690 元，平均每月86元。依法務部
          編列核給每位收容人每月之用費預算金額為200 元，
          以原告之日常用品花費為86元，即佔每位收容人200
          元之43％, 依法務部編列之預算執行，實難以支應其
          他日常需求項目費用的開支。是原告因對法令認知上
          有誤解，其在監執行之結果亦未對原告造成任何侵權
          或損害之行為發生；更無造成原告所述之民法第195
          條精神賠償之理由，被告係依法行政並無違反規定或
          違法行事，請駁回原告之請求等語資為抗辯。並聲明
          （一）原告之訴及假執行之聲請均駁回；（二）如受
          不利判決，願無擔保請准免為假執行之宣告。
四、其餘被告未提出書狀作何聲明或陳述。
五、兩造不爭執之事實：原告曾於92年5 月7 日因案入苗栗分監
    服刑8個月。
六、得心證之理由：
（一）程序方面：按「原告之訴，依其所訴之事實，在法律上顯
      無理由者，法院得不經言詞辯論，逕以判決駁回之。」參
      見民事訴訟法第249 條第2 項規定即明。而經查本件原告
      之訴，依其所訴之事實及理由，顯無理由（詳如後述），
      爰不經言詞辯論，逕以判決為之，宜先敘明。
（二）按公務員所為侵權行為如與職務無關，則純屬私人行為，
      應依民法第184 條規定負責，如因執行職務之行為，致侵
      害他人權利者可分下列二種：即1 、若公務員不違背其職
      務所為之行為，而使第三人遭受損害，應視為公法人之行
      為，被害人如有不服，僅能依公法之規定請求救濟；2 、
      若公務員在職權範圍內違背職務所為之行為屬「私法上之
      職務行為」，則公務員乃代表公法人為國庫行政行為，原
      則上應認國家基於準私法人地位與人民為私經濟行為，是
      若公務員有侵權行為，則應與公法人依民法第28條規定連
      帶負損害賠償責任。而公務員在職務範圍內違背職務為「
      公法上之職務行為」，而侵害他人權利者，則依民法第18
      6 條規定或國家賠償法等規定負其責任。經查本件被告陳
      建輝為台中監獄苗栗分監忠舍主管、劉霖福為台中監獄苗
      栗分監忠舍科員、郭慶康為台中監獄苗栗分監戒護科長、
      劉威灝為台中監獄苗栗分監輔導科輔導員、戴乃昌為台中
      監獄苗栗分監輔導科科長、吳承鴻為台中監獄苗栗分監監
      長、陳佞如為苗栗地檢署檢察官、蕭連森為苗栗地檢署主
      任檢察官、江惠民為苗栗地檢署檢察長、吳國愛為台灣高
      檢署檢察長、吳戴威為法務部矯正司視察、黃徵男為法務
      部矯正司司長、陳定南為法務部部、游錫為行政院院長
      、陳水扁為總統，而依原告所述之事實，均屬依法執行職
      務之公務員，是本件應先查明被告等人所為職務上之行為
      是否為違背其職務之行為。
（三）再按民法第186 條第2 項規定：「前項情形，如被害人得
      依法律上之救濟方法，除去其損害，而因故意或過失不為
      之者，公務員不負賠償責任。」故在國家賠償法實施後，
      公務員因一般過失而違背職務者，即無庸依民法第186 條
      規定負損害賠償責任，而被害人對因此所受損害可逕依國
      家賠償法請求由國家負無過失責任獲得賠償。本件原告主
      張被告等因未依監獄行刑法第41條第1 項及第45條第1 項
      規定給予原告「教育每日2 小時」及保健上的物品，故依
      據民法第186 條規定請求被告等賠償，自於法未合，難認
      有理由。
（四）次按依國家賠償請求損害賠償時，應先以書面向賠償義務
      機關請求之，國家賠償法第10條第1 項定明文。若原告不
      依此規定先向賠償義務機關以書面請求，逕向法院提起損
      賠償之訴，法院即依民事訴訟法第249 條第1 項第6 款規
      定，以起訴不備其他要件裁定駁回其訴。司法院訂頒之「
      法院辦理國家賠償事件應行注意事項」第4 點亦採相同見
      解。經查本件原告主張向苗栗分監職員、台灣高檢署檢察
      長、法務部長、行政院、總統請求賠償，惟並未先以書面
      向該等機關請求賠償，參考前述說明，其起訴程序上顯不
      合法，應由本院以判決駁回之。
（五）綜上本件原告之訴，依其所訴之事實，在法律上顯無理由
      ，爰不經言詞辯論逕予駁回，而其假執行之聲請失所附麗
      ，亦應併予駁回。
（六）據上論斷，原告之訴為無理由，依民事訴訟法第436 條之
      23、第436 條第2 項、第249 條第2 項、第78條，判決如
      主文。
中　　華　　民　　國　　94　　年　　1 　　月　　20　　日
                          苗栗簡易庭法　官  林靜雯
正成係照原本作成。
如不服本判決，應於判決送達後二十日內，以判決違背法令為理
由，向本院提出上訴狀並表明上訴理由，及須按他造當事人之人
數附繕本。上訴理由應表明：
  一、原判決所違背之法令及其具體內容，
  二、依訴訟資料可認為原判決有違背法令之具體事實。
如未表明上訴理由者，應於上訴後二十日內向本院提出上訴理由
。當事人如對本件訴訟內容有所疑義，得聲請閱卷。
中　　華　　民　　國　　94　　年　　1 　　月　　20　　日
                                 法院書記官  白孝慈
